臺灣高等法院刑事裁定
111年度毒抗字第967號
抗  告  人
即  被  告  李鳳阡



上列抗告人即被告因毒品危害防制條例案件，不服臺灣宜蘭地方
法院中華民國111年9月28日111年度毒聲字第196號裁定（聲請案
號：臺灣宜蘭地方檢察署111年度聲觀字第168號、111年度毒偵
字第293號），提起抗告，本院裁定如下：
    主  文
原裁定撤銷，發回臺灣宜蘭地方法院。
    理  由
一、原裁定意旨略以：抗告人即被告李鳳阡（下稱被告）基於施
    用第二級毒品甲基安非他命之犯意，於民國111年2月25日下
    午7時10分採尿前回溯96小時內之某時，在不詳地點以不詳
    方式施用第二級毒品甲基安非他命1次等事實，雖經被告矢
    口否認，然本件取得之尿液為被告所排放並親自封緘等情，
    亦據被告供明在卷，復經證人即當時採尿之員警陳怡儒證稱
    無訛，足見本案並無人別或尿液檢體錯誤之情事；又此尿液
    經送慈濟大學濫用藥物檢驗中心檢驗結果，確呈安非他命及
    甲基安非他命陽性反應，而慈濟大學濫用藥物檢驗中心係以
    精密之氣相層析質譜儀為確認，其鑑定方法已可排除偽陽性
    之可能，前開事實堪以認定。又送檢尿液係111年2月25日由
    被告自行排放、封緘之尿液檢體，且檢測數值高於閾值濃度
    500ng/ml逾7倍以上，堪認被告辯稱：沒有施用第二級毒品
    甲基安非他命、尿液檢體有誤云云，委無足採。又被告前未
    曾因施用毒品案件，受觀察、勒戒或強制戒治處分，是本件
    檢察官之聲請，核無不合，應予准許，而裁定被告施用第二
    級毒品，應送勒戒處所觀察、勒戒等語。
二、抗告意旨略以：
　㈠本件送驗尿液係被告趁至警局前，利用至廁所拿衛生棉之便
    ，乘機拿取被告早已備妥、以一般眼藥水瓶盛裝之被告兒子
    數月前尿液，外裹夾鏈袋，置胸罩下方夾帶進警局，員警在
    被告進警局時並未進行搜身，員警親見倒尿之過程僅是被告
    將馬桶水裝入試管之過程，員警雖要親自動手，但經被告以
    沾染經血不便而拒絕，則本件採尿過程與員警陳怡儒證述情
    節有顯著差異，本件送驗之尿液其中之一即為被告兒子的尿
    液。被告於偵查中早已要求檢驗兩瓶尿液DNA之同一性，復
    以被告該時之月經狀況，尿液中有無血液成分一驗即知，何
    以迄今不驗？衡情，被告如有施用毒品，豈會同意驗尿？況
    本件開庭時，檢察事務官一開口便說檢察官指示，如果被告
    承認吸毒，就判被告戒癮治療，正常人聽到戒癮治療應該都
    會很高興吧？被告為何冒更大的風險承認自己偷換尿？故可
    認本件送驗尿液並非被告排放。
　㈡本件係因竊盜案由取得搜索票，員警再以哄騙方式誘騙被告
    開門，且早有風聲顯示因有「專案」要辦被告販賣，方有本
    件驗尿，是被告所言之事絕非捏造逃脫之實云云。
三、按犯毒品危害防制條例第10條之罪者，檢察官應聲請法院裁
     定，令被告入勒戒處所觀察、勒戒，其期間不得逾2月，毒
    品危害防制條例第20條第1項定有明文。又毒品危害防制條
    例第24條第1項之規定對於「初犯」及「3年後再犯」毒癮治
    療方式，採行「觀察、勒戒」與「緩起訴之戒癮治療」並行
    之雙軌模式。前者係以監禁式治療為特色，目的在求短時間
    內隔絕施用毒品者之毒品來源，務使其專心戒除毒癮；後者
    則係以社區醫療處遇替代監禁式治療，使尚未嚴重成癮或衷
    心戒毒之施用毒品者得以繼續其正常家庭與社會生活，避免
    其等因尋求戒癮治療而失去親情支持或被迫中斷學業、工作
    。因此，被告究應採社區式之戒癮治療，或監禁式之觀察、
    勒戒，乃檢察官依其偵查中之職權，所得行使之裁量權，除
    有違背法令、事實認定錯誤或其裁量有重大明顯瑕疵之情事
    外，固非法院得予以實質審查，惟其裁量權之行使並非毫無
    限制，在裁量決定過程中，除不得逾越法定之裁量範圍（裁
    量逾越），並應符合法規授權之目的（裁量濫用），且不得
    有消極不行使裁量權（裁量怠惰）之情事，亦即須為「合義
    務性裁量」，如有裁量逾越、濫用或怠惰等情形，均構成裁
    量瑕疵，倘若檢察官未曾審酌於此，逕行對施用毒品之被告
    聲請觀察勒戒，即難謂有合義務性之裁量。　　
四、經查：
　㈠原裁定依被告於111年2月25日下午7時10分為警採得之尿液檢
    驗結果呈安非他命（檢出濃度595、414ng/mL）、甲基安非
    他命（檢出濃度4580、3670ng/mL）陽性反應，排除偽陽性
    後，認定被告於採尿前回溯96小時內某時，有施用第二級毒
    品甲基安非他命之事實，固非無見。惟查：　
　　1.被告於111年7月18日首次偵查訊問時，即已供稱：本件尿
      液一瓶為被告尿液、一瓶為兒子尿液，可認員警搜身不確
      實，有栽贓之可能等語（見偵卷第13頁），而被告於111
      年2月25日下午7時10分許經警採集尿液檢體（甲瓶、乙瓶
      ），經送請慈濟大學濫用藥物檢驗中心以酵素免疫分析法
      （EIA）初驗、氣相層析質譜儀（GC/MS）複驗結果，固均
      呈安非他命、甲基安非他命陽性反應，然該中心亦已於備
      註欄中載明「甲、乙瓶顏色不同」等情，有該中心檢驗總
      表、宜蘭縣政府警察局宜蘭分局毒品犯罪嫌疑人尿液採驗
      作業管制紀錄（尿液檢體編號：TM111017，見警卷第4-6
      頁、毒偵卷第19-20頁）在卷可稽，是由尿液顏色不同、
      然均為安非他命、甲基安非他命陽性之情形以觀，非無被
      告抗辯「尿液所屬人不同、摻有他人尿液？或遭栽贓」之
      懷疑、或純係「月經所致」？而此非無以被告DNA再行確
      認調查之可能，此關乎被告究否涉犯毒品危害防制條例第
      10條第2項之犯行、而有毒品危害防制條例第20條第1項之
      適用，事實尚有不明，自有再予調查之必要。
　  2.復被告前未曾因施用毒品為觀察、勒戒處分程序，亦無其
      他經檢察官提起公訴或判決有罪之有關毒品之刑事案件，
      又無另案撤銷假釋、等待入監服刑、在監或在押等情，有
      被告前案紀錄表可考（見本院卷第21-22頁）。則被告並
      無毒品戒癮治療實施辦法及完成治療認定標準第2條第2項
      各款所列不適合為附命完成戒癮治療之緩起訴處分之情事
      。則縱本件被告係故意施用毒品之情形，被告此等偶一所
      為之施用毒品行為，是否具有相當程度之戒斷狀態？是否
      需長期監禁以降低對毒品之依賴？是否另有社區處遇等傷
      害較小之手段，逕為觀察、勒戒處分究否與比例原則無違
      ？容有疑問。檢察官自應就本件綜合考量之結果，加以敘
      明以杜裁量怠惰之疑。
　㈡至上開查獲現場雖經扣得吸食器1組，惟現場尚有其他數名男
    子在場，是尚無積極證據可認該吸食器係屬被告所有，難以
    逕為不利於被告之認定，自不待言。
五、綜上所述，原審未綜合考量被告個案實際情形，逕認檢察官
    就被告施用第二級毒品之犯行聲請法院裁定觀察、勒戒，已
    適法裁量而為觀察勒戒之聲請，尚有未洽。抗告意旨執此指
    摘原裁定不當，為有理由，應由本院將原裁定撤銷，並為保
    障當事人權益及兼顧其審級利益，爰將本案發回原審法院更
    為適當之裁定。
據上論斷，應依刑事訴訟法第413條前段，裁定如主文。　
中　　華　　民　　國　　111 　年　　12　　月　　7 　　日
　　　　　　      刑事第十一庭  審判長法　官  張江澤
　　　　　　　　　　　　　　　  　　  法　官  章曉文
　　　　　　　　　　　　　　　　  　  法　官  郭惠玲
以上正本證明與原本無異。
不得再抗告。
                                       書記官  湯郁琪
中　　華　　民　　國　　111 　年　　12　　月　　7 　　日